【裁判字號】    99,訴,1256
【裁判日期】    991123
【裁判案由】    返還所有物
【裁判全文】
臺灣臺南地方法院民事判決              99年度訴字第1256號
原      告  李
被      告  林瑞玲
上列當事人間請求返還所有物事件，本院判決如下：
    主  文
原告之訴駁回。
訴訟費用由原告負擔。
    理  由
一、按原告之訴，依其所訴之事實，在法律上顯無理由者，法院
    得不經言詞辯論，逕以判決駁回之，民事訴訟法第249條第2
    項定有明文。又原告向法院提起民事訴訟，除應具備訴訟成
    立要件外，並須當事人之適格無欠缺，法院如認為當事人不
    適格，亦得不經言詞辯論，逕以判決駁回原告之訴。而所謂
    當事人適格，係指當事人就特定訴訟標的有實施訴訟之權能
    而言，此項權能之有無，應依當事人與特定訴訟標的之關係
    定之；必須當事人對於訴訟標的之法律關係有處分之權能，
    始足當之，最高法院26年渝上字第639號判例意旨可資參照
    。再者，當事人提起民事訴訟，其當事人適格有欠缺者，法
    院毋庸命其補正，亦據司法院著有院字第2351號解釋，可資
    參照。再按同鄉會已組織而未取得法人之資格者，雖不得認
    為法人，然仍不失為非法人之團體，非法人之團體設有代表
    人者或管理人，有當事人能力，為民事訴訟法第40條第3項
    所明定，是如係因該團體所屬之權利而涉訟，自應以該團體
    為當事人始為適格。
二、本件原告起訴主張：被告於民國96年2月25日接任台南市廣
    東客屬同鄉會第24屆理事長，當時原告即將本會會館即門牌
    號碼台南市○○路73巷62號5樓之2房屋（下稱系爭房屋）及
    台南市廣東客屬同鄉會在台灣銀行之定期存款新臺幣（下同
    ）505,000元及會員榮譽基金250,000元及所有公物交付被告
    ，而被告理事長職務已於99年2月26日屆期，惟被告均不肯
    改選下屆理事長，又不肯辦移交，侵占該會上開財產公物，
    為請求取回台南市廣東客屬同鄉會會館及該會所有之台灣銀
    行之定期存款，依法起訴等語，並聲明：被告應將系爭房屋
    、台灣銀行定期存款755,000元交還原告及所有會員；訴訟
    費用由原告負擔。
三、經查，原告係以被告不召開台南市廣東客屬同鄉會會員大會
    改選理、監事而侵占台南市廣東客屬同鄉會之會產，而請求
    被告應交還會產云云。惟依原告起訴狀所述事實及系爭房屋
    建物登記謄本資料之記載，可知系爭房屋及存款均係屬台南
    市客屬同鄉會所有，並非屬原告所有，再經本院依職權向本
    院登記處及台南市政府函查結果，台南市廣東客屬同鄉會已
    有組織，且訂立有組織章程，有獨立之財產，雖未取得法人
    之資格，然係屬設有代表人之非法人之團體，此有台南市政
    府99年11月15日南市社行字第09901234140號函及所檢送之
    台南市廣東客屬同鄉會章程等資料在卷可憑，參酌前開說明
    ，果被告確有不法侵占台南市廣東客屬同鄉會所有財產之情
    事，亦應由所有權人即台南市廣東客屬同鄉會為訴訟當事人
    方屬適法，原告逕以其個人名義提起本件訴訟，請求被告應
    將系爭房屋及存款返還原告，即有當事人不適格之情形。綜
    上所述，本件當事人即不適格，並屬無從命原告補正者，所
    為請求於法律上顯無理由，本院爰不經言詞辯論逕以判決駁
    回之。
四、據上論結，原告之訴顯無理由，爰依民事訴訟法第249條第2
    項、第78條，判決如主文。
中    華    民    國    99    年    11    月    23    日
                  民事第一庭   法  官  童來好
以上正本係照原本作成。
如對本判決上訴，須於判決送達後20日內向本院提出上訴狀。
如委任律師提起上訴者，應一併繳納上訴審裁判費。
中    華    民    國    99    年    11    月    24    日
                                書記官  凌昇裕

司法院資訊處製作；財團法人民間司法改革基金會備份。
